臺灣高等法院民事判決
                                   108年度重家上字第20號
上  訴  人  沈婷蓁  
            沈淑芬  
            沈淑芳  
            沈昭美  
            沈雯鈴  

共      同
訴訟代理人  邱正裕律師
複  代理人  陳致睿律師
被  上訴人  沈大欽  
訴訟代理人  呂仲祐律師
上列當事人間請求分割遺產事件，上訴人對於中華民國107年12
月28日臺灣新北地方法院106年度重家訴字第21號第一審判決提
起上訴，被上訴人並為訴之追加，本院於109年2月19日言詞辯論
終結，判決如下：
    主  文
原判決廢棄。
兩造就被繼承人沈廖玉妹所遺如附表1所示之遺產，應按如附表1
「本院分割方法」欄所示之方法分割。
被上訴人追加之訴駁回。
第一、二審訴訟費用，由兩造按附表2所示比例負擔。 
追加之訴訴訟費用由被上訴人負擔。
    事實及理由
按數家事訴訟事件，或家事訴訟事件及家事非訟事件請求之基
  礎事實相牽連者，得向就其中一家事訴訟事件有管轄權之少年
  及家事法院合併請求，不受民事訴訟法第53條及第248條規定
  之限制。前項情形，得於第一審或第二審言詞辯論終結前為請
  求之變更、追加或為反請求，家事事件法第41條第1項、第2項
  分別定有明文。本件被上訴人於原審訴之聲明為：兩造就被繼
  承人沈廖玉妹所遺如附表1所示之遺產，應按原審分割方法欄
  所示之方法分割。嗣於本院審理時，將原訴之聲明列為先位聲
  明，並追加備位聲明為：㈠上訴人應協同被上訴人將兩造公同
  共有如附表1編號1、2號所示不動產（下稱系爭不動產）辦理
  分割登記為被上訴人單獨所有。㈡沈廖玉妹所遺如附表1編號3
  至19號所示遺產，由兩造依附表2所示應繼分分割為分別共有
  （見本院卷㈠第439頁），雖為上訴人不同意，惟被上訴人先位
  及備位請求，基礎事實相牽連，並經被上訴人合併請求，依前
  開規定，應予合併審理、合併裁判，並應以判決為之，合先敘
  明。
次按當事人不得提出新攻擊或防禦方法。但對於在第一審已提
  出之攻擊或防禦方法為補充者、如不許其提出顯失公平者，不
  在此限，此觀民事訴訟法第447條第1項第3款、第6款自明。上
  訴人於本院始提出上證5遺產分割協議書（見本院卷㈠第281頁
  ，下稱系爭乙協議），並據以抗辯兩造與沈廖玉妹於民國91年
  8月14日所簽立遺產分割協議書（下稱系爭甲協議），已因簽
  立系爭乙協議而撤銷、視為撤回、合意解除，系爭乙協議取代
  甲協議等語，雖係新攻擊防禦方法，惟上訴人於原審即已爭執
  系爭甲協議之有效性，是上訴人於本院所為前揭抗辯，僅係攻
  擊防禦方法為補充，且如不許其提出，亦顯失公平。被上訴人
  主張上訴人於原審即得提出卻未提出系爭乙協議，顯有重大過
  失，且有意圖延滯訴訟之嫌，不應准許云云，不足為採。
被上訴人主張：兩造之父沈火於91年4月15日死亡後，兩造與母
  親沈廖玉妹簽立系爭甲協議，第1點前段約定系爭不動產全由
  沈廖玉妹獨自繼承，後段同時聲明以後此產權由伊獨自繼承，
  是沈廖玉妹業已以死因贈與方式贈與系爭不動產予伊。嗣沈廖
  玉妹於105年12月29日死亡，並遺有如附表1所示之財產，兩造
  復未能達成分割協議，沈廖玉妹亦無以遺囑限定不得分割遺產
  ，或兩造間存有不得分割之約定，爰依民法第1164條規定，請
  求分割沈廖玉妹之遺產依附表1原審分割方法欄所示之方式分
  割。原審依被上訴人之聲明為分割之判決。上訴人不服，提起
  上訴。被上訴人並追加備位主張：如認系爭甲協議第1點為兩
  造與沈廖玉妹間無名契約，伊備位依民法第824條第1項、第11
  64條之規定，聲明：㈠上訴人應協同被上訴人將系爭不動產辦
  理分割登記為被上訴人單獨所有。㈡沈廖玉妹所遺如附表1編號
  3至19號所示遺產，由兩造依附表2所示應繼分分割為分別共有
  。並就上訴人之上訴，答辯聲明：上訴駁回。
上訴人則以：系爭甲協議第1點後段並非死因贈與，亦非無名契
  約，而是沈廖玉妹單方聲明，且因沈廖玉妹嗣與兩造簽訂系爭
  乙協議，已撤銷、視為撤回或合意解除系爭甲協議，系爭甲協
  議第1點後段已為系爭乙協議所取代。又被上訴人於原審僅依
  民法第1146條規定，請求分割沈廖玉妹之遺產，就主張沈廖玉
  妹死因贈與部分，未以訴為請求，原審逕依系爭甲協議第1點
  後段分割系爭不動產，顯有違誤。況系爭甲協議第1點後段如
  認為無名契約，惟其於91年8月間成立，迄今已超過15年，被
  上訴人請求履行，業已罹於時效而消滅等語，資為抗辯。上訴
  聲明：㈠原判決廢棄。㈡兩造就沈廖玉妹所遺如附表1所示之遺
  產，均按附表2應繼分比例分割為分別共有。㈢如上述分割方法
  不採時，兩造就沈廖玉妹所遺系爭不動產由上訴人各取得應有
  部分1/5；附表1編號3、4號所示不動產由被上訴人單獨所有，
  但被上訴人應補償上訴人每人新臺幣（下同）202萬5,091元；
  附表1編號5至19號所示遺產按附表2應繼分比例分割為分別共
  有。並就被上訴人追加之訴，答辯聲明：追加之訴駁回。 
被上訴人主張沈火於91年4月15日死亡後，兩造與沈廖玉妹於同
  年8月14日簽立系爭甲協議。沈廖玉妹嗣於105 年12月29日死
  亡，留有如附表1所示遺產，兩造為全體之繼承人，應繼分各
  如附表2所載，此為上訴人所不爭執（見本院卷第204至208頁
  ），並有系爭甲協議、財政部北區國稅局遺產稅繳清證明書等
  件在卷可稽（見原審卷第37、135至137頁），自堪信為真。 
被上訴人主張沈廖玉妹所遺如附表1所示之遺產，應按如附表1
  原審分割方法欄所示之方式分割，則為上訴人所否認，並以前
  詞置辯，經查： 
㈠系爭甲協議已被系爭乙協議取代：
⒈被上訴人主張系爭甲協議第1點後段，先位主張定性為沈廖玉妹
  之死因贈與，備位主張定性為兩造與沈廖玉妹間無名契約，且
  系爭甲協議和系爭乙協議併存，伊得依系爭甲協議第1點後段
  ，請求分割沈廖玉妹之遺產，或請求上訴人履行協議，則為上
  訴人否認，並辯稱系爭甲協議已經系爭乙協議取代等語。
⒉查，兩造與沈廖玉妹於沈火過世後之同年8月14日曾簽立系爭甲
  協議，雖為兩造所不爭執，而觀諸系爭甲協議第1點約定為：
  「三重市○○段○○○○○○號，建物門牌○○○路000 巷00號（建物權
  狀字號00北重建字第00000 號，土地權狀字號00北重地00000
  號）所有權全部（即系爭不動產），由沈廖玉妹獨自繼承，並
  聲明以後此產權由甲○○壹人獨自繼承」；第2點約定：「登記
  於沈淑惠（後更名為戊○○）名下產業，坐落三重市○○街0 段00
  0 巷00號2 樓之16（權狀字號00北重建字第0000號）、三重市
  ○○街0 段000 巷00號之地下室3層（權狀字號00北重建字第000
  0號），以上二筆及土地權狀字號00北重地字第00000 號壹筆
  （即附表1編號3、4號所示不動產），由沈淑惠、丁○○、丙○○
  、乙○○、己○○等五人共同持分各五分之一（註：此產業沈淑惠
  貸款部分由沈淑惠負責還清，如有出售並需先給沈淑惠新台幣
  伍拾萬，再由五人平分」等語（見原審卷第37頁）。惟沈火所
  遺之財產，除系爭不動產外，尚有如附表1編號5至13號（附表
  1編號13號所示土地，係於102年4月9日分割自編號12號所示之
  土地）、華南銀行存款5,877元、第一銀行存款271,542元、勝
  興電機有限公司股權25萬4,238元、越華泰股份有限公司股權5
  4萬5,778元及現金400萬元，有財政部臺北國稅局遺產稅免稅
  證明書（代為補發）附卷可佐（見重司調卷第15頁），可見系
  爭甲協議並未就沈火所遺之遺產全部分割。又附表1編號3、4
  號所示不動產，於沈火過世時，原借名登記於上訴人戊○○名下
  ；簽立系爭甲協議後，從未依系爭甲協議第2點約定履行移轉
  登記，反而於93年1月9日由戊○○以買賣為原因移轉登記予沈廖
  玉妹所有，有地籍異動索引存卷足參（見本院卷㈠第141、143
  頁），且為兩造所不爭執（見本院卷㈠第259至260、318頁），
  雖兩造就移轉之原因各有不同之陳述，但仍可見兩造與沈廖玉
  妹未依系爭甲協議完全履行，至為灼然。
⒊次查，上訴人辯稱系爭乙協議上蓋有兩造及沈廖玉妹印鑑印文
  ，為被上訴人所不爭執（見本院卷㈠第325頁），自堪信系爭乙
  協議上兩造及沈廖玉妹之印文，均屬真正。被上訴人雖主張伊
  交付印鑑予戊○○時，僅係供戊○○辦理沈火遺產繼承、繳納相關
  規費使用，戊○○持伊印鑑蓋用在系爭乙協議上，逾越授權範圍
  云云，但就戊○○逾越授權範圍一事，被上訴人已陳稱無法舉證
  證明等語歷歷（見本院卷㈠第393頁），被上訴人前開主張自難
  採憑。又系爭乙協議簽立之日期雖記載為91年4月15日（見本
  院卷㈠第281頁），但兩造均陳稱系爭乙協議實際製作日期晚於
  系爭甲協議等語明確（見本院卷㈠第268至270、326頁），可見
  兩造與沈廖玉妹簽立系爭甲協議後，再行簽立系爭乙協議。是
  以系爭甲協議僅協議分割沈火部分遺產，而於兩造申報遺產稅
  後，始再簽訂系爭乙協議，並將遺產稅證明書所載沈火其餘如
  附表1編號5至13號、華南銀行存款5,877元、第一銀行存款271
  ,542元、勝興電機有限公司股權25萬4,238元、越華泰股份有
  限公司股權54萬5,778元及現金400萬元，一併於系爭乙協議為
  分割之協議，且於簽訂系爭乙協議後，依該協議第1條約定，
  將系爭不動產及附表1編號5至13號所示不動產分歸由沈廖玉妹
  獨自繼承，並辦理繼承登記，遺產稅免稅證明書、有建物登記
  謄本、土地登記謄本、臺灣省臺北縣三重地政事務所規費徵收
  聯單、臺灣省臺北縣淡水地政事務所規費徵收聯單附卷可佐（
  見重司調卷第15、18、20頁、本院卷㈠第381、383頁）。足徵
  上訴人辯稱系爭甲協議係為申報遺產稅所簽訂，嗣知悉沈火所
  遺之遺產內容後，始在簽訂系爭乙協議，系爭乙協議有解除系
  爭甲協議，而取代系爭甲協議之意思，堪予採信。
⒋被上訴人固主張系爭乙協議僅是辦理繼承登記而製作，與系爭
  甲協議併存云云。但系爭甲協議第2點實際上並未履行，反而
  移轉登記予沈廖玉妹名下，已如前述；再者，系爭乙協議第1
  點後段，既已無如系爭甲協議第1點後段所載聲明系爭不動產
  由被上訴人一人單獨繼承，倘沈廖玉妹於簽訂系爭乙協議時，
  如仍有將系爭不動產辦理繼承登記後，嗣後再由被上訴人一人
  獨自繼承之意思，為免日後爭議，沈廖玉妹或被上訴人理應要
  求於系爭乙協議明確記載，但系爭乙協議既已此記載，可見已
  無此意思甚明。沈廖玉妹於簽訂系爭乙協議時，就所繼承之系
  爭不動產無與被上訴人簽訂所稱死因、或成立無名契約贈與與
  被上訴人之意思。沈廖玉妹於系爭甲協議縱有為將繼承之系爭
  不動產，以後由被上訴人獨自繼承之意思，亦因簽約系爭乙協
  議後，與被上訴人有合意解除之意思。被上訴人稱系爭甲、乙
  協議可以併存云云，殊無足取。參以，沈廖玉妹於91年12月31
  日、94年11月9日訂立之人身保險要保書，受益人均是指定為
  兩造，有南山人壽保險股份有限公司保險單附卷足憑（見原審
  卷第51至61頁）。是上訴人抗辯沈廖玉妹為防不動產登記子女
  名下，將來子女不孝，及其將視子女日後表現，由其統籌分配
  財產，以示男女平等語，並非完全無稽。則被上訴人執系爭甲
  協議第1點後段，先位主張沈廖玉妹以死因贈與為由贈與系爭
  不動產予伊，備位主張主張系爭甲協議為無名契約，請求上訴
  人依履行協議云云，均非可採。
㈡沈廖玉妹所遺之遺產之分割方式：
⒈按繼承人有數人時，在分割遺產前，各繼承人對於遺產全部為
  公同共有；繼承人得隨時請求分割遺產，但法律另有規定或契
  約另有訂定者，不在此限，民法第1151條、第1164條定有明文
  。沈廖玉妹所遺有附表1所示之遺產，在遺產分割前，兩造對
  於遺產全部為公同共有，並無不能分割之情形，亦無不分割之
  約定，已為兩造所是認（見本院卷㈠第208頁），兩造既不能協
  議分割，則被上訴人請求分割，自屬有據。
⒉次按法院選擇遺產分割之方法，應具體斟酌公平原則、各繼承
  人之利害關係、遺產之性質及價格、利用價值、經濟效用、經
  濟原則及使用現狀、各繼承人之意願等相關因素，以為妥適之
  判決。查沈廖玉妹所遺如附表1所示之遺產，兩造均同意按附
  表2所示應繼分比例分割為分別共有（見本院卷㈠第441頁、㈡第
  13頁），斟酌上開遺產之性質、經濟效用及全體共有人之利益
  等，本院認其分割方法由兩造按應繼分比例分割為分別共有應
  屬適當，爰分割如附表1「本院分割方法」欄所示。
綜上所述，被上訴人依民法第1164條規定，請求就沈廖玉妹所
  遺如附表1所示之遺產為分割，雖有理由，惟應按如附表1「本
  院分割方法」欄所示之分割方法予以分割。原審關於系爭不動
  產及附表1編號3、4號所示分割方法，有所不當，上訴意旨指
  摘原判決不當，為有理由，至上訴人其餘關於分割方法之主張
  ，與本院判決結果雖無不同，然原判決既有上開未洽之處，且
  裁判分割應以遺產為一體而分割，仍應認其上訴為有理由，爰
  將原判決廢棄，改判如主文第2 項所示。另被上訴人追加依民
  法第824條第1項之規定為請求部分，亦為無理由，併予駁回。
   
末按因共有物分割、經界或其他性質上類似之事件涉訟，由敗
  訴當事人負擔訴訟費用顯失公平者，法院得酌量情形，命勝訴
  之當事人負擔其一部，民事訴訟法第80條之1 定有明文。本件
  分割遺產訴訟，法院不受當事人聲明分割方法之拘束，故實質
  上並無所謂何造勝訴、敗訴之問題，故由兩造依應繼分之比例
  即各1/6 負擔訴訟費用，始屬公允。
本件事證已臻明確，兩造其餘之攻擊或防禦方法，經本院斟酌
  後，認為均不足以影響本判決之結果，爰不逐一論列，附此敘
  明。
據上論結，本件上訴為有理由，追加之訴無理由，判決如主文
  。   
中    華    民    國   109    年    3    月    11     日
                  家事法庭   
                      審判長法  官  蘇芹英
                            法  官  賴劍毅
                            法  官  陳君鳳
正本係照原本作成。
如不服本判決，應於收受送達後20日內向本院提出上訴書狀，其
未表明上訴理由者，應於提出上訴後20日內向本院補提理由書狀
（均須按他造當事人之人數附繕本）上訴時應提出委任律師或具
有律師資格之人之委任狀；委任有律師資格者，另應附具律師資
格證書及釋明委任人與受任人有民事訴訟法第466 條之1第1項但
書或第2項（詳附註）所定關係之釋明文書影本。如委任律師提
起上訴者，應一併繳納上訴審裁判費。
中    華    民    國    109   年    3     月    12    日

                            書記官  郭姝妤
附註：
民事訴訟法第466條之1（第1項、第2項）：
對於第二審判決上訴，上訴人應委任律師為訴訟代理人。但上訴
人或其法定代理人具有律師資格者，不在此限。
上訴人之配偶、三親等內之血親、二親等內之姻親，或上訴人為
法人、中央或地方機關時，其所屬專任人員具有律師資格並經法
院認為適當者，亦得為第三審訴訟代理人。